最高法院民事判決　　　　　　　　　　　　　　　　九十三年度台上字第八０三號
　　上　訴　人　甲○○
　　　　　　　　乙○○
　　共　　　同
　　訴訟代理人　鄭華合律師
　　被 上訴 人　丙○○
　　　　　　　　丁○○
右當事人間請求所有權移轉登記事件，上訴人對於中華民國九十一年十月九日台灣高
等法院第二審判決︵九十一年度上字第四五一號︶，提起上訴，本院判決如左：
    主  文
上訴駁回。
第三審訴訟費用由上訴人負擔。
    理  由
本件被上訴人主張：被上訴人之父古阿壽︵即上訴人之祖父︶於民國六十七年五月二
十日死亡，遺有坐落桃園縣龍潭鄉○○○段一九五之一號土地︵下稱系爭土地︶，於
辦理繼承登記時，被上訴人與上訴人之被繼承人古雲相約定，繼承之系爭土地先行信
託登記於古雲相名下，其後古雲相於七十四年三月二十六日死亡，系爭土地由上訴人
二人辦理繼承登記。被上訴人恐上開口頭約定並無書據，且繼承事實一再發生致法律
關係日趨複雜，遂與上訴人於七十八年十二月二日簽訂分割契約書，於該分割契約書
第六條約定：「方協議結果乙方︵即被上訴人丙○○︶分得由水圳邊算起，往龍潭
方向三十坪，丙方︵即被上訴人丁○○︶分得三十坪自乙方往龍潭方向，因無法分割
以現場為準」。第四條約定：「本件契約乙方及丙所分得之土地，因目前之政令無法
分割，以後如有政令更改可以分割，或本件土地已編定為建時，甲方︵即上訴人︶應
無條件交付證件於乙、丙雙方協同辦理分割，不得異議」。茲八十九年一月二十六日
修正公布之農業發展條例第十七條第一項規定，已解除耕地不得移轉為共有及分割之
限制。爰依分割契約書約定及前開農業發展條例第十七條第一項規定，求為命上訴人
(一)將系爭土地分別移轉應有部分各八四四分之九九之所有權予被上訴人丙○○、丁○
○。(二)分割系爭土地將如原判決附圖所示一九五之一Ａ部分面積九十九平方公尺分歸
被上訴人丙○○取得，一九五之一Ｂ部分面積九十九平方公尺分歸被上訴人丁○○取
得。(三)依上開分割結果協同辦理分割登記之判決︵上開(二)、(三)部分之聲明於原審更正
求為命上訴人協同被上訴人就系爭土地辦理協議分割登記如原判決附圖所示Ａ部分面
積九十九平方公尺歸被上訴人丙○○取得，Ｂ部分面積九十九平方公尺歸被上訴人丁
○○取得。︶︵第一審判命上訴人將系爭土地如原判決附圖所示一九五之一Ａ部分面
積九十九平方公尺分歸被上訴人丙○○取得，原判決附圖所示一九五之一Ｂ部分面積
九十九平方公尺分歸被上訴人丁○○取得，駁回被上訴人其餘之請求。上訴人對其敗
訴部分提起上訴，被上訴人對其敗訴部分，提起附帶上訴，並更正聲明如前述。原審
就前開更正聲明部分，改判駁回被上訴人該部分在第一審之訴，就前開請求移轉系爭
土地所有權應有部分，則改判如被上訴人之聲明，上訴人就其敗訴部分，提起第三審
上訴︶。
上訴人則以：系爭分割契約書第二條及第四條約定，業經另案判決認定違反強制規定
而使契約全部歸於無效，被上訴人於本件訴訟中再行主張系爭分割契約書為有效，違
反不得更行起訴之規定，法院亦不得為相反之判斷。系爭分割契約即使仍然有效，然
不論依據分割契約第二條、第四條之約定，上訴人均無單純移轉土地持分與被上訴人
以成立共有關係之義務。農業發展條例第十七條修正後，雖解除耕地不得移轉為共有
及分割之限制，但仍應受該條例第十六條：「每宗耕地分割後每人所有面積未達０．
二五公頃者，不得分割」之限制。系爭分割契約書約定被上訴人二人各分得九十九平
方公尺土地，顯然未達０．二五公頃之標準，被上訴人仍不得請求辦理分割登記等語
，資為抗辯。
原審依審理之結果，以：被上訴人主張其父古阿壽︵即上訴人之祖父︶於六十七年五
月二十日死亡，遺有系爭土地，於辦理繼承登記時，被上訴人與上訴人之被繼承人古
雲相約定將繼承之土地先行登記於古雲相名下，古雲相於七十四年三月二十六日死亡
，系爭土地再由上訴人二人辦理繼承登記。嗣被上訴人與上訴人於七十八年十二月二
日簽訂分割契約書，確定協議分割之方法，該分割契約書前言載明：「茲立契約人乙
○○以下簡稱甲方，立契約人丙○○以下簡稱乙方，及立契約書人丁○○以下簡稱丙
方，三方今因協議土地分割契約條件如左」。第一條約定：「三方約定照現有道路之
中心線算起十八米為標準，若五年後道路無擴寬到十八米時，從道路邊算起三十坪，
若道路擴寬超過十八米時，也從十八米處算起三十坪」。第三條約定：「本件契約土
地標示如左：……六、右列土地為乙○○及甲○○全部所有，本件契約約定以乙○○
出面與乙方及丙方訂立契約，甲○○完全同意」，分割契約書後並蓋有丙○○、丁○
○、甲○○、乙○○印章。第六條約定：「三方協議結果，乙方分得由水圳邊算起，
往龍潭方向三十坪︵如圖乙︶，丙方分得三十坪自乙方往龍潭方向︵如圖丙︶，因無
法分割，以現場為準」︵一審卷七至十一頁︶。上訴人就兩造確有訂立分割協議書，
及被上訴人主張其依約所得取得之土地所有權範圍、位置，為系爭土地如原判決附圖
所示Ａ、Ｂ部分所示面積各為九十九平方公尺土地之事實均不爭執，堪認為真正。系
爭分割契約第四條約定：「本件契約乙方及丙方所分得之土地，因目前之政令無法分
割，以後如有政令更改可以分割，或本件土地已編定為建時，甲方應無條件交付證件
於乙、丙雙方協同辦理分割，不得異議」，顯見上訴人確有允諾嗣法令更改或地目變
更得以分割移轉系爭土地時，履行分割移轉之義務，即有預期於法令限制致生給付不
能之情形除去後為給付，依民法第二百四十六條第一項但書規定，該約定自屬有效。
被上訴人於提起本件訴訟前，固曾另案對於上訴人提起土地所有權移轉登記事件，請
求「先位聲明：確認被上訴人依分鬮書所載，上訴人應各移轉坐落桃園縣龍潭鄉○○
○段第一九五之一、一九六之三、一九六之七及一九六之八地號土地各應有部分六分
之一予被上訴人之請求權存在。備位聲明：確認被上訴人依分割契約書所載，上訴人
應將坐落桃園縣龍潭鄉○○○段第一九五之一地號如附圖所示紅色部分移轉面積九十
九平方公尺予被上訴人丙○○，應將同地號如附圖所示黃色部分移轉面積九十九平方
公尺予被上訴人丁○○之請求權存在。上訴人並應將前開土地分別移轉予被上訴人丙
○○、丁○○」。該土地所有權移轉登記事件，並經歷審判決被上訴人敗訴確定，有
台灣桃園地方法院八十四年度重訴字第六五號判決、最高法院八十七年度台上字第九
六二號判決在卷為憑︵一審卷五九至六七頁︶。惟上開判決僅認定系爭分割契約書第
二條約定：「乙方︵指丙○○︶及丙方︵指丁○○︶所分得之土地各三十坪。自本日
︵指七十八年十二月二日︶起由甲方︵指上訴人︶自由使用五年，於民國八十三年十
二月二日無條件交還乙方及丙方使用，不得推諉」，其前段丙○○、丁○○各分得土
地三十坪，違反耕地不得分割之強制規定，係以不能之給付為契約之標的，依民法第
二百四十六條第一項前段之規定，應屬無效。至於系爭分割契約第四條之約定，前開
確定判決並未認定亦屬無效，此有該判決附卷可稽，上訴人抗辯系爭分割協議書應全
部歸於無效，被上訴人不得更行起訴云云，尚非可取。系爭分割協議書雖未明載上訴
人應先分別移轉系爭土地應有部分八四四分之九九之所有權登記予被上訴人，然該分
割協議書第一條約定：「三方約定照現有道路之中心線算起十八米為標準，若五年後
道路無擴寬到十八米時，從道路邊算起三十坪，若道路擴寬超過十八米時，也從十八
米處算起三十坪」，第二條約定：「乙、丙方所分得之土地各三十坪……」，第五條
約定：「此五筆土地之內乙方及丙方各分得三十坪土地之外，其餘之土地全部由乙○
○及甲○○所得不得異議」，且參酌分割登記必須以登記為共有狀態為前提。故綜合
該分割協議書全文之真意，應係指被上訴人各分得三十坪土地，其面積換算為應有部
分八四四分之九九，於法令修改後始辦理應有部分所有權之移轉登記及分割登記甚明
。查八十九年一月二十六日修正公布之農業發展條例第十七條，已將原第三十條關於
每宗耕地不得分割及移轉為共有之規定刪除，被上訴人分得之應有部分其土地移轉所
有權之條件，已因農業發展條例之修正而成就。被上訴人請求上訴人甲○○、乙○○
將其共有系爭土地應有部分各八四四分之九九移轉所有權登記予被上訴人丙○○及丁
○○，洵屬正當。至於被上訴人本於系爭分割契約書之約定，請求上訴人協同被上訴
人就系爭土地辦理協議分割登記如原判決附圖所示Ａ部分面積九十九平方公尺歸被上
訴人丙○○取得，Ｂ部分面積九十九平方公尺歸被上訴人丁○○取得部分，因違反農
業發展條例第十六條「每宗耕地分割後每人所有面積未達０．二五公頃者，不得分割
」之限制，被上訴人請求辦理分割，自屬無理由。上訴人雖抗辯系爭分割契約書約定
被上訴人二人各分得九十九平方公尺土地，顯然未達０．二五公頃之標準，被上訴人
不得請求辦理分割，因此上訴人亦無單純移轉土地持分與被上訴人以成立共有關係之
義務，尤其是分割契約第四條之停止條件為「政令更改可以分割時」，今農業發展條
例之修正並未改變系爭土地為得分割，停止條件顯然未成就，上訴人自無依據分割契
約分割登記之義務，更無單純移轉持分之義務，被上訴人請求移轉土地持分成為共有
缺乏依據云云。惟請求依持分辦理土地分割登記，與請求辦理持分之回復登記使成共
有關係，為不同之請求權，此觀該修正之農業發展條例第十七條第一項，將回復登記
及持分分割分別規定即明，況分割登記前必須以登記為共有狀態為前提，倘被上訴人
不先登記為共有人，二造無從依共有之關係繼續履行分割之協議，上訴人此部分抗辯
，尚無可取。被上訴人請求上訴人依八十九年一月二十六日修正公布之農業發展條例
第十七條規定，將其共有坐落桃園縣龍潭鄉○○○段第一九五之一地號土地，應有部
分各八四四分之九九移轉所有權登記予被上訴人丙○○及丁○○，為有理由，應予准
許。爰將此應准許部分，第一審所為被上訴人敗訴之判決廢棄，改判如其聲明，經核
於法並無違背。上訴論旨，就原審取捨證據、認定事實及解釋契約之職權行使，指摘
原判決其此敗訴部分不當，求予廢棄，非有理由。又依民法第二百七十一條規定，上
訴人應各平均分擔其債務，原判決主文並無不明確之情形，上訴人指原判決主文不明
確，顯有誤會，併此敘明。
據上論結，本件上訴為無理由，依民事訴訟法第四百八十一條、第四百四十九條第一
項、第七十八條，判決如主文。
中　　　華　　　民　　　國　　九十三　　年　　　四　　　月　　二十二　　日
                              最高法院民事第二庭
                                  審判長法官  曾　桂　香
                                        法官  劉　延　村
                                        法官  劉　福　聲
                                        法官  黃　秀　得
                                        法官  許　澍　林
      右正本證明與原本無異
 　　　　　                              　　　書  記  官
中　　　華　　　民　　　國　　九十三　　年　　　五　　　月　　　五　　　日
                                                                        Ａ
